【裁判字號】    98,勞訴,138
【裁判日期】    990402
【裁判案由】    給付退休金
【裁判全文】
臺灣臺北地方法院民事判決             98年度勞訴字第138號
原      告  乙○○
訴訟代理人  薛銘鴻律師
            林麗芬律師
被      告  華視文化事業股份有限公司
法定代理人  甲○○
訴訟代理人  謝穎青律師
            魏啟翔律師
上列當事人間請求給付退休金事件，本院於民國99年3月18日言
詞辯論終結，判決如下：
    主  文
被告應給付原告新臺幣佰肆拾貳萬貳仟捌佰柒拾元，及自民國
九十八年七月十四日起至清償日止，按週年利率百分之五計算之
利息。
原告其餘之訴駁回。
訴訟費用由被告負擔百分之八十六，餘由原告負擔。
本判決於原告以新臺幣壹佰壹拾肆萬壹仟元供擔保後，得假執行
。但被告以新臺幣佰肆拾貳萬貳仟捌佰柒拾元為原告預供擔保
後，得免為假執行。
原告其餘假執行之聲請駁回。
    事實及理由
一、原告主張：伊自民國72年12月19日起受僱於被告（原名華廣
    傳播事業股份有限公司），初任會計一職。嗣於94年9月27
    日經被告第14屆董事會第二次會議決議，將伊由管理部經理
    調升為副總經理仍兼任管理部經理，94年9月28日生效，復
    於96年7月9日經被告第15屆董事會第二次會議決議，續聘伊
    擔任副總經理。由於伊之年資符合被告所制訂之員工退休辦
    法第6條第2款在被告公司任職15年以上，得自請退休規定，
    伊乃於98年4月20日以已於公司任職滿25年為由，向被告申
    請工作至98年5月21日止後退休，惟迄未獲被告核准，被告
    所持理由為伊與被告間屬委任關係，無上開員工退休辦法之
    適用。惟伊升任副總經理前後所從事之工作性質並無不同，
    均係依被告之指示處理事物，具有使用從屬、指揮監督之關
    係，顯係提供勞務換取報酬，伊與被告間自屬僱傭關係，伊
    仍具勞工身分，自得適用員工退休辦法。又依最高法院見解
    ，勞工行使自請退休之權利時，即發生終止勞動契約之效力
    ，無須得雇主之同意，故伊於98年4月20日申請自98年5月22
    日起退休，自無須得被告同意。伊任職被告期間為72年12月
    19日至98年5月21日，已超過25年，依被告員工退休辦法第6
    條、第10條規定，伊之退休基數為40.5個基數，而伊於退休
    前6個月平均薪資為新臺幣（下同）97,970元，被告自應給
    付伊退休金3,967,785元等情。為此，爰依勞動契約關係，
    提起本訴。並聲明：(一)被告應給付伊3,967,785元，及自起
    訴狀繕本送達翌日起至清償日止，按年息5%計算之利息。(二)
    願供擔保，請准宣告假執行。
二、被告則以：依公司法第29條規定：「公司得依章程規定置經
    理人，其委任、解任及報酬，依下列規定定之：三、股份有
    限公司應由董事會以董事過半數之出席，及出席董事過半數
    同意之決議行之。」，又依伊公司章程第20條規定：「本公
    司置總經理一人，副總經理一人，及經理若干人，總經理由
    董事長提名，副總經理由總經理提名，經董事全體過半數之
    同意任免之」。原告自72年12月19日起受僱於伊，初任會計
    一職，嗣於94年9月27日，經時任總經理鄧長富提名任副總
    經理，並經第14屆董事會第2次會議決議同意原告自即日起
    調升副總經理仍兼任管理部經理，94年9月28日生效；復於
    96年7月9日經第15屆董事會第2次會議決議通過續聘原告為
    副總經理，足見原告自94年9月28日起，已屬伊董事會依公
    司法第29條、公司章程第20條規定，決議同意所聘任之委任
    經理人，殆無疑義。又原告任職副總經理期間，由其代表伊
    對外簽署契約之情形，實不勝枚舉，原告稱其任職副總經理
    前後所從事之工作性質並無不同，顯與事實不符。再原告獲
    聘擔任副總經理後，係統轄管理部、節目部、影片中心及專
    案開發中心等4個部門，具有自由裁量、計畫及創作性之決
    策形成權。而原告就伊員工所支出之交際費用、辦公文具用
    品、國內出差支出經費、國內短程計程車費於一定額度內有
    核決權、對員工請假半日亦有核決權。此外，原告上下班具
    有彈性，無須如一般員工固定之上下班。足見原告與伊間為
    委任關係，並非僱傭關係，原告既非勞工，自不得依被告員
    工退休辦法主張退休金等語，資為抗辯。並聲明：(一)原告之
    訴及假執行之聲請均駁回。(二)如受不利益之判決，請准提供
    擔保以免假執行。
四、兩造不爭執與爭執事項：
  (一)不爭執事項：
  1.原告自72年12月19日起受僱於被告（原名華廣傳播事業股份
    有限公司），初係擔任會計，嗣於94年9月27日經被告第14
    屆董事會第二次會議決議將原告由管理部經理調升為副總經
    理仍兼任管理部經理，94年9月28日生效，嗣又於96年7月9
    日經被告第15屆董事會第二次會議決議續聘原告為被告副總
    經理。
  2.被告員工退休辦法第6條、第10條規定，員工在被告任職10
    年以上、年滿50歲者，或在被告任職15年以上者，得自請退
    休；員工退休之給與，依服務年資，每滿1年給與2個基數，
    但超過15年之工作年資，每滿1年給與1個基數，最高總數以
    45個基數為限，未滿半年者以半年計，滿半年者以1年計。
  3.被告曾於97年5月14日以後代表被告公司與訴外人BLUESKY
    Communication Inc.OF DELAWARE簽訂被證6號第1頁之合約
    。
  4.原告於98年4月20日以任職已25年為由，向被告申請工作至
    98年5月21日後退休，惟被告迄未核准。
  5.原告向臺北市政府勞工局申請調解，被告表示因原告屬公司
    法所規定之委任經理人，相關退休事宜需待董事會開會決議
    ，故調解不成立。
  6.原告於退休前6個月之平均薪資為97,970元。
  (二)爭執事項：
  1.原告擔任副總經理時，其與被告公司間為委任關係或僱傭關
    係？
  2.原告依被告員工退休辦法第6條、第10條規定，自請退休，
    並請領退休金，有無理由？如有理由，被告應給付原告之退
    休金數額為何？
四、得心證之理由：
  (一)原告擔任副總經理時，其與被告公司間為委任關係或僱傭關
    係？
  1.按所謂委任，係指委任人委託受任人處理事務之契約而言。
    委任之目的，在一定事務之處理。故受任人給付勞務，僅為
    手段，除當事人另有約定外，得在委任人所授權限範圍內，
    自行裁量決定處理一定事務之方法，以完成委任之目的。而
    所謂僱傭，則指受僱人為僱用人服勞務之契約而言。僱傭之
    目的，僅在受僱人單純提供勞務，有如機械，對於服勞務之
    方法亳無自由裁量之餘地。兩者之內容及當事人間之權利義
    務均不相同。次按勞基法所規定之勞動契約係規範勞雇雙方
    之契約，而一般學理上認勞動契約當事人之勞工，須具有下
    列特徵：人格從屬性，即受雇人在雇主企業組織內，服從雇
    主權威，並有接受懲戒或制裁之義務。親自履行，不得使用
    代理人。經濟上從屬性，即受雇人並不是為自己之營業勞動
    而是從屬於他人，為該他人之目的而勞動。納入雇方生產組
    織體系，並與同僚間居於分工合作狀態（最高法院81年度台
    上字第347號判決意旨參照）。本件兩造間之法律關係，即
    應以上述從屬性之標準，由雙方給付之內容判斷是否為委任
    或是僱傭關係。
  2.經查，依被告公司章程第20條規定：「本公司置總經理一人
    、副總經理一至二人，及經理若干人，總經理由董事長提名
    ，副總經理由總經理提名，經董事會全體過半數之同意任免
    之。」（見卷第35頁），故被告副總經理之任命程序實係由
    總經理提名副總經理人選，經董事會全體過半數決議任命後
    而產生，由是可知，被告之副總經理係董事會依公司章程第
    20條規定直接任命，此與被告一般員工依被告公司章程第22
    條規定，係由總經理任免已有不同。又被告依公司法第29條
    規定，於91年6月制定「華視文化事業股份有限公司經理人
    委任、解任及報酬實施辦法」，其中第2條規定：「除法令
    另有規定者外，本辦法適用對象為屬委任經理人之總經理及
    副總經理。」，堪認被告之副總經理與被告間非屬僱傭關係
    而係委任關係。原告受被告自72年12月19日起僱用為其會計
    、主辦會計、經理，其職務之性質，均為單純給付勞務為目
    的之工作，其與被告間之關係，為單純僱傭關係。惟於94年
    9月27日，原告由總經理鄧長富提名，經被告第14屆董事會
    第二次會議決議，將原告由管理部經理調升為副總經理仍兼
    任管理部經理，94年9月28日生效，有華視文化公司第14屆
    董事會第二次會議紀錄附卷可稽（見卷第42頁），嗣又於96
    年7月9日經被告第15屆董事會第二次會議決議續聘原告為被
    告副總經理，亦有卷附該次會議紀錄可憑（見卷第45頁）。
    足見原告係依被告公司章程第20條規定之任命程序而任副總
    經理一職，是原告於受聘為副總經理時起，因其職務屬經理
    人性質，其與被告間已變更為委任關係，而應成立委任契約
    關係。
  3.又依被告公司組織系統圖顯示（見卷第108頁），原告下轄
    管理部、節目部、影片中心、專案開發中心，而職位在原告
    之上者僅有董事長、總經理二人而已，是原告於被告公司職
    位之高，堪可認定。被告公司既設有管理部、節目部、影片
    中心、專案開發中心，為處理此等公司之業務，僅憑總經理
    一人之力尚有未逮，因而增副總經理以輔佐總經理，此觀諸
    被告公司章程第21條規定：「總經理秉承董事長之命，綜理
    本公司；一切業務副總經理輔佐之。」即明。襄助總經理之
    副總經理，其職務範圍相當於總經理，自不易予以具體規定
    ，且由此亦足證明副總經理權責廣泛，決非一般勞工可比，
    是原告稱其因兼管理部經理，故升任副總經理前後所從事之
    工作性質並無不同云云，殊無可取。
  4.再按以現代企業規模擴大，分層分工負責、管理，事所當然
    ，企業組織中，已不可能有任何經理人享有『絕對』權限，
    縱令董事長，亦必須受監察人及全體股東之監督，以維持企
    業秩序。是以若原告就相當之重要事項有決策權，可運用指
    揮性、計劃性或創作性，對自己所處理之事務加以影響，即
    應認為與勞動契約之受僱人，在人格上及經濟上完全從屬於
    雇主，對雇主之指示具有規範性質之服從不同，縱在若干事
    務之處理上仍有須接受被告總經理或董事長指示之情事，仍
    無礙於委任關係之認定。查原告任職副總經理後，由被告授
    權對外簽署合約，有被告所提出經原告代表被告簽署之17
    份合約附卷可佐（見卷第196-261頁）。又被告員工請假半
    日僅須由原告批核准假；交際費用及核銷單筆申請款項於
    7,000元以內者、辦公文具用品申請、驗收及核銷單筆申請
    款項於10,000元以內者、國內出差支出經費於10,000元以內
    者、國內短程計程車費車資單筆在3,000元以內者、業務簽
    報單單筆申請發票在50,000元以內者(見卷第111-113頁、第
    118頁），亦僅須原告簽核即可核銷，足徵原告擔任副總經
    理對其主管事務有裁量權。且原告因擔任副總經理對其主管
    事務有裁量權，而有權核批被告內部簽呈、經費核銷單據（
    見卷第114-115頁、第127-133頁）。而原告均係本於副總經
    理之職權、權限而簽批簽呈、核銷單，並非以個人身分決定
    簽呈所載事項應如何辦理。再者，原告承總經理指示，規劃
    被告公司整體企業作業簡化流程方案；為因應公司財務狀況
    ，原告通令各部門員工集思廣益開源與節流，並提出數項節
    流方法；指揮單位主管準備開會應自行提報之資料；因被告
    公司監察人關切97年度預算數實際執行狀況有落差，原告責
    令各部門應儘速就該差異原因作出檢討，並裁示全年管銷費
    用各單位應分擔之比例（見卷第116-124頁）。均足顯示就
    被告之業務經營，原告有相當程度之決策權，縱有若干事項
    仍須經總經理之核准，純屬為公司利益之考量而服從，並無
    礙於原告就其所轄部門主管事項，仍可運用指揮性、計劃性
    或創作性加以影響。原告稱其有權核決者，均係細微且例行
    事項，其餘均係依被告指示工作，並無任何決定權云云，殊
    屬無據。
  5.綜上，原告擔任副總經理期間，就被告公司之人事、財務、
    業務等諸多事項均有相當範圍之裁量權，可自行裁量決定處
    理一定事務之方法，與勞動契約之受僱人，僅單純提供勞務
    ，在人格上及經濟上完全從屬於雇主，對雇主之指示具有規
    範性質之服從，毫無自由裁量餘地，迥然有別。是以，原告
    任職副總經理時，兩造間之契約應屬委任而非僱傭，應堪認
    定。至原告請求傳喚證人鄧長富，擬證明原告任職副總經理
    期間仍屬僱傭關係云云，惟原告任職副總經理與被告間之關
    係，經本院審認係屬委任關係如上，自無傳喚證人鄧長富之
    必要。
  (二)原告依被告員工退休辦法第6條、第10條規定，自請退休，
    並請領退休金，有無理由？如有理由，被告應給付原告之退
    休金數額為何？
  1.查原告受被告自72年12月19日起僱用為其會計、主辦會計、
    經理，其職務之性質，均為單純給付勞務為目的之工作，其
    與被告間之關係，為單純僱傭關係。惟其後於94年9月28日
    升任被告之副總經理，因其職務屬經理人之性質，其與被告
    間已變更為委任關係，已述如上。而委任與僱傭性質不同，
    且無可兼而有之，故原有僱傭關係應認業已終止（最高法院
    83年度台上字第1018判決意旨參考）。又原告自72年12月19
    日起受僱被告迄至94年9月27日任職副總經理前，其在被告
    公司服務年資為21年又9月9日，符合被告員工退休辦法第6
    條第2款規定：員工在本公司任職15年以上者，得自請退休
    。則原告於98年4月20日申請退休，被告自應給付原告以72
    年12月19日至94年9月27日服務年資為計算基準之退休金。
    是原告於此範圍依員工退休辦法第6條、第10條規定，請求
    被告給付退休金，自屬有據。至原告於94年9月28日至98年5
    月21日任職副總經理之退休金，依員工退休辦法第16條第1
    項規定：總經理、副總經理屬委任經理人身分，其委任、解
    任（退休）及報酬均由董事會核定，即無員工退休辦法第6
    條、第10條適用之餘地。另原告於98年4月20日依員工退休
    辦法第6條規定，自請退休，參酌最高法院88年台上字第68
    號判決意旨，無須得雇主即被告之同意。是被告對原告所提
    出之退休申請雖批示暫緩辦理，亦無礙原告行使自請退休之
    權利，被告負有給付退休金之義務。
  2.依員工退休辦法第10條第1款、第3款規定：「員工退休之給
    與，依下列標準計算：一、依服務年資，每滿一年給與兩個
    基數。但超過十五年之工作年資，每滿一年給與一個基數，
    最高總數以四十五個基數為限，未滿半年者以半年計，滿半
    年者以一年計。三、退休金基數之標準，係指核准退休之日
    前六個月內所得工資總額除以六之金額。」，原告自72年12
    月19日起受僱被告迄至94年9月27日任職副總經理前，其在
    被告公司服務年資為21年又9月9日，業如前述，故其退休金
    基數為37個基數。又原告自94年9月27日退休前6個月每月領
    取薪資68,510元及主管加給24,000元，共計92,510元，有原
    告94年3月至9月之薪資證明冊附卷可參（見卷第189-195頁
    ），則原告平均工資為92,510元。準此，被告應給付原告退
    休金3,422,870元（計算式：92,510元×37＝3,422,870元）
    。另按勞動基準法施行細則第29條第1項規定，雇主應給付
    之勞工退休金應自勞工退休之日起30日內給付之。原告係於
    98年5月22日退休，被告應於98年6月20日前給付原告上開退
    休金，則原告請求被告給付自起訴狀繕本送達翌日即98年7
    月14日起至清償日止之法定遲延利息，應屬有據。
  3.至原告請求被告提出訴外人陸廣浩、李蓉生，以副總經理身
    分辦理退休之請領退休金之相關資料，擬知悉被告以往副總
    經理辦理退休時，退休金之計算方式，惟陸廣浩、李蓉生是
    否依員工退休辦法領取退休金，應依彼等與被告實質關係個
    別判斷，與本件無涉，原告請求，即無必要。
五、綜上所述，原告依員工退休辦法第6條、第10條規定，請求
    被告給付3,422,870元，及自98年7月14日起至清償日止，按
    年息5%計算之利息，為有理由，應予准許。逾此所為請求，
    為無理由，應予駁回。又兩造陳明願供擔保，聲請宣告假執
    行或免為假執行，經核無不合，爰分別酌定相當擔保金額准
    許之。至原告敗訴部分既經駁回，則其假執行之聲請即失所
    依附，應併予駁回。
六、本件事證已臻明確，兩造其餘主張、陳述及證據，於結果之
    判斷均不生影響，爰不一一贅述，附此敘明。
七、結論：本件原告之訴一部有理由，一部無理由，依民事訴訟
    法第79條、第390條第2項、第392條第2項，判決如主文。
中    華    民    國    99    年    4    月     2     日
                  勞工法庭    法  官   魏式瑜
以上正本係照原本作成
如對本判決上訴，須於判決送達後20日內向本院提出上訴狀
中    華    民    國    99    年    4    月     2     日
                              書記官   曾鈺馨

司法院資訊處製作；財團法人民間司法改革基金會備份。
